【裁判字號】    97,簡上,831
【裁判日期】    980324
【裁判案由】    詐欺
【裁判全文】
臺灣桃園地方法院刑事判決             97年度簡上字第831號
上  訴  人
即  被  告  甲○○
上列上訴人即被告因詐欺案件，不服本院97年度壢簡字第2384號
，中華民國97年9 月22日第一審簡易判決（聲請簡易判決處刑案
號：臺灣桃園地方法院檢察署97年度偵字第12139 號、第14816
號），提起上訴，本院管轄之第二審合議庭判決如下︰
    主  文
上訴駁回。
    事  實
一、甲○○與鄧明德（經檢察官為不起訴處分）為感情甚篤之前
    同事關係，鄧明德於民國93年8 月26日至新竹國際商業銀行
    （嗣後更名為渣打國際商業銀行股份有限公司，下稱渣打銀
    行）環北分行開立帳號00000000000 號帳戶，取得存摺、提
    款卡及密碼。甲○○可預見時下以電話或網路詐騙促使被害
    人以操作銀行自動櫃員機而詐取金錢之行為甚為猖獗，且廣
    為媒體報導，依一般人之社會生活經驗，茍不以自己名義申
    請開戶，卻向不特定人蒐集他人帳戶，其目的極可能利用該
    帳戶供作非法詐財之用，又對交付帳戶供他人使用雖無必然
    遭他人利用為遂行詐欺犯罪之確信，但仍以該他人縱持以犯
    罪亦不違其本意，而基於幫助他人為詐欺取財之不確定故意
    ，先於96年12月8 日晚間9 時許，在桃園縣中壢市○○路與
    中山路口之渣打銀行自動櫃員機前，向不知情之友人鄧明德
    借用上開渣打銀行帳號00000000000 號帳戶之存摺、提款卡
    及密碼後，於96年12月12日某時，在桃園縣中壢市「85度C
    」飲料店前，將上開鄧明德帳戶之存摺影本、提款卡及密碼
    ，交付予真實姓名年籍不詳自稱「張經理」之男子，嗣「張
    經理」向甲○○表示上開提款卡不能使用，可能未補登存摺
    ，甲○○又要求鄧明德於同日晚間9 時許，在中壢拖吊場交
    付印章，由甲○○持印章至銀行更換新存摺後，再將新存摺
    影本交付「張經理」。嗣該「張經理」取得鄧明德上開帳戶
    之存摺影本、提款卡及密碼後，即與其所屬之犯罪集團成員
    ，共同基於意圖為自己不法所有之犯意，於96年12月16日晚
    間9 時34分許，由真實姓名年籍不詳自稱為「雅虎奇摩網路
    賣家」之女子，撥打乙○○之電話，佯稱其網路購物轉帳時
    ，誤設定為約定轉帳，將遭按月連續扣款，需重新操作提款
    機始得取消，藉此訛詐，致乙○○陷於錯誤，依對方指示於
    同日晚間10時55分至臺南市○○路1 號成功校區之臺灣郵政
    公司操作自動櫃員機按鍵，而將新臺幣（下同）17,046元匯
    到鄧明德上開渣打銀行帳戶內，旋於匯款轉入當日，即經詐
    騙集團成員以跨行提現方式提領一空。嗣經乙○○發現有異
    查知受騙後報警處理，始循線查獲甲○○。
二、案經屏東縣政府警察局里港分局報告、臺北縣政府警察局新
    店分局報由臺灣臺北地方法院檢察署呈請臺灣高等法院檢察
    署檢察長令轉臺灣桃園地方法院檢察署檢察官偵查後聲請簡
    易判決處刑。
    理  由
壹、程序部分：
一、按被告以外之人於審判外之言詞或書面陳述，除法律有規定
    者外，不得作為證據，刑事訴訟法第159 條第1 項固定有明
    文。然被告以外之人於偵查中向檢察官所為之陳述，除顯有
    不可信之情況外，得為證據；被告以外之人於審判外之陳述
    ，雖不符同法第159 條之1 至之4 之規定，而經當事人於審
    判程序同意作為證據，法院審酌該言詞陳述或書面陳述作成
    時之情況，認為適當者，亦得為證據；又當事人、代理人或
    辯護人於法院調查證據時，知有第159 條第1 項不得為證據
    之情形，而未於言詞辯論終結前聲明異議者，視為有前項之
    同意，同法第159 條之1 第2 項、第159 條之5 亦分別定有
    明文。又刑事訴訟法第159 條之5 的立法意旨在於傳聞證據
    未經當事人之反對詰問予以核實，原則上先予排除。惟若當
    事人已放棄反對詰問權，於審判程序中表明同意該等傳聞證
    據可作為證據；或於言詞辯論終結前未聲明異議，基於尊重
    當事人對傳聞證據之處分權，及證據資料愈豐富，愈有助於
    真實發見之理念，上開傳聞證據亦均得資為證據。經查：關
    於被害人乙○○警詢中之陳述、證人鄧明德於警詢及偵查中
    所為陳述，被告迄至於本院審理終結止均未聲明異議，本院
    審酌被害人乙○○及鄧明德之證詞對認定犯罪事實之存否有
    其必要性，且上開言詞陳述作成時之情況，並無違法取供情
    形或其他程式上之瑕疵，引用其等警詢及偵查中之陳述作為
    證據應屬適當，依刑事訴訟法第159 條之5 之規定，即具證
    據能力。
二、另本件認定事實所引用之卷內其餘卷證資料，並無證據證明
    係公務員違背法定程序所取得，被告於審判程序中復未於言
    詞辯論終結前表示異議，且卷內之文書證據，亦無刑事訴訟
    法第159 條之4 之顯有不可信之情況與不得作為證據之情形
    ，則依刑事訴訟法第159 條之5 之規定，本件認定事實所引
    用之所有文書證據，均有證據能力，合先敘明。
貳、實體部分：
一、訊據被告甲○○固不否認有於上揭時、地，向鄧明德借用渣
    打銀行帳戶存摺、金融卡、密碼使用之事實，惟矢口否認有
    何幫助詐欺之犯行，辯稱：因見報紙刊登誠徵「男工作伙伴
    」之廣告，面試時對方要求提供個人帳戶以作為客戶匯款之
    帳戶，因其信用不佳，無法提供本身之帳戶，乃向鄧明德借
    用帳戶後，將帳戶之提款卡及密碼交付他人，不知會被使用
    作為詐欺帳戶云云。經查：
（一）上開鄧明德所有渣打銀行帳戶之存摺、提款卡、密碼及印
      章，係鄧明德於96年12月8 日及同年月12日，分別在桃園
      縣中壢市○○路與中山路口渣打銀行自動櫃員機前、桃園
      縣中壢市某拖吊場交付予被告等情，業經證人鄧明德於警
      詢、偵查時結證明確，被告亦不否認上情，復有被告甲○
      ○行動電話門號0000000000號，96年12月已出帳通話明細
      清單可佐。再被告先於96年12月8 日晚間9 時許，在桃園
      縣中壢市○○路與中山路口之渣打銀行自動櫃員機前，向
      不知情之友人鄧明德借用上開渣打銀行帳號00000000000
      號帳戶之存摺、提款卡及密碼後，於96年12月12日某時，
      在桃園縣中壢市「85度C 」飲料店前，將上開鄧明德帳戶
      之存摺影本、提款卡及密碼，交付予真實姓名年籍不詳自
      稱「張經理」之男子，嗣「張經理」向甲○○表示上開提
      款卡不能使用，可能未補登存摺，甲○○又要求鄧明德於
      同日晚間9 時許，在中壢拖吊場交付印章，由甲○○持印
      章至銀行更換新存摺後，再將新存摺影本交付「張經理」
      。嗣該「張經理」取得鄧明德上開帳戶之存摺影本、提款
      卡及密碼後，即與其所屬之犯罪集團成員，共同基於意圖
      為自己不法所有之犯意，於96年12月16日晚間9 時34分許
      ，由真實姓名年籍不詳、自稱為雅虎奇摩網路賣家之女子
      ，撥打乙○○之電話，佯稱其網路購物轉帳時，誤設定為
      約定轉帳，將遭按月連續扣款，需重新操作提款機始得取
      消，藉此訛詐，致乙○○陷於錯誤，依對方指示於同日晚
      間10時55分至臺南市○○路1 號成功校區之臺灣郵政公司
      操作自動櫃員機按鍵，而將17,046元匯到鄧明德上開渣打
      銀行帳戶內，並旋於匯款轉入當日，即經詐騙集團成員以
      跨行提現方式提領一空等節，亦據證人乙○○於警詢時陳
      述明確，復有POST ATM RECEIPT郵局自動櫃員機明細表、
      台南市警察局第一分局東寧派出所受理各類案件紀錄表、
      報案三聯單、內政部警政署反詐騙案件紀錄表、詐騙帳戶
      通報警示簡便格式表、新竹國際商業銀行存款相關業務申
      請書、印鑑卡、身分證補領資料查詢結果、鄧明德帳戶基
      本資料查詢活期性存款結清帳戶明細查詢、財團法人金融
      聯合中心通報案件紀錄資訊各1 份在卷可參，被害人乙○
      ○所指其遭詐騙份子詐騙而轉帳匯款至鄧明德上開帳戶之
      事實，自堪認定。
（二）被告雖以前詞置辯，惟查，被告於偵查中供稱：「我應徵
      司機，對方自稱是張經理，他說是載小姐的馬伕，對方說
      我載小姐去，向客人收取費用後再存入帳戶內，張經理再
      拿提款卡領錢，他就不用每天向我收錢，所以他要我提供
      帳戶給他，（檢察官問：後來有無去工作？）當時是週末
      ，他說隔週三、四有工作，第2 次交東西時有問他，到底
      有無工作，他說公司要做資料，並叫我到指定地點等後，
      但我去時都沒有人，也聯絡不到他」云云，經檢察官調閱
      被告所使用之0000000000號行動電話雙向通聯紀錄顯示，
      被告於96年12月8 日、12日即交付提款卡、密碼及嗣後更
      換新存摺後提供新存摺影本予「張經理」，均有密集聯繫
      ，惟交付上開帳戶提款卡、密碼、新存摺影本後，除同年
      12月13日、14日各有2 通撥打紀錄，此外即無任何通話紀
      錄，此有遠傳電信雙向通聯查詢單在卷可參，被告所指係
      為應徵工作而交付上開帳戶之存摺影本、金融卡及密碼，
      已非無疑。再被告於審理時陳稱：「我當時看報紙刊登應
      徵『工作夥伴』，我就打電話去應徵，跟對方約見面，對
      方自稱張先生，是公司經理，應徵的工作內容是馬伕，只
      要客人叫小姐，我就負責接送小姐，薪水是載一個小姐
      500 元，對方叫我拿提款卡、密碼、存摺影本給他，叫我
      把載小姐向客人收的錢，直接匯到我的帳戶，他就用我的
      提款卡領錢，就不用每天跟他見面，我的薪水是大約10天
      、1 個禮拜跟我見一次面，他會當面拿給我。（為何應徵
      工作需要的帳戶是向朋友借的？）因為我本身有債務問題
      ，如果我錢一匯進去，會被銀行扣住。（為何由你向叫小
      姐的客人收錢，而不是由小姐向客人收錢交給張先生？）
      因為張先生說他有租地方給小姐住，小姐也很少跟他見面
      ，我只要去小姐租的地方接送小姐就可以云云，茍依被告
      所指該「張經理」要其代為將男客交付之代價匯入帳戶以
      利「張經理」提領，則以現今申辦銀行帳戶並無任何條件
      限制下，「張經理」大可自行申辦一帳戶交被告使用即可
      ，又何須必由被告提供帳戶，且於發現該帳戶金融卡無法
      使用時，猶大費周章要被告先至銀行補摺後再交付新存摺
      影本予「張經理」使用，其此部所辯，顯悖離常情，不言
      可喻。益見被告前揭所辯，核係推諉之詞，殊難採信。
（三）按金融存款帳戶，事關存戶個人財產權益之保障，與存戶
      之提款卡（含密碼）結合，其專屬性、私密性更形提高，
      除非本人或與本人具密切關係者，難認有何理由可自由流
      通使用該存摺、提款卡，一般人亦均有應妥為保管存摺、
      提款卡以防遭人冒用之認識，縱有特殊情況偶有將存摺、
      提款卡交付他人之需，亦必深入瞭解其用途再行提供使用
      ，且按申請開設金融帳戶並無任何特殊之限制，一般民眾
      可以在不同金融機構申請多數之存款帳戶使用，此乃眾所
      週知之事實，而時下詐騙集團以各類手法詐騙被害人匯款
      甚為猖獗，且廣為媒體報導，則依一般人社會生活經驗，
      茍不以自己名義申請開戶，卻向不特定人蒐集帳戶供己使
      用，其目的極可能利用該帳戶供作非法詐財之用，應可預
      見。本件被告甲○○為智慮成熟之成年人，對於上情自難
      諉為不知，是其既可預見將友人鄧明德之存摺影本、提款
      卡、密碼交付素昧平生之「張經理」，極可能被利用為與
      詐騙集團有關之犯罪工具，雖無取得存摺者必然持以詐騙
      他人之確信，仍願將上開帳戶交付他人，顯然對於該人縱
      以該帳戶作為不法詐騙使用，予以容認，足見被告甲○○
      有幫助詐騙份子利用上開帳戶詐欺之不確定故意及行為甚
      明。綜上，本件事證明確，被告幫助詐欺犯行，洵堪認定
      ，應依法論科。
二、按幫助犯之成立，主觀上行為人須有幫助故意，客觀上須有
    幫助行為，意即需對於犯罪與正犯有共同之認識，而以幫助
    之意思，對於正犯資以助力，而未參與實施犯罪之行為者而
    言（參照最高法院75年度台上字第1509號、88年度台上字第
    1270號判決意旨）。核被告甲○○將友人鄧明德所有上開銀
    行帳戶存摺影本、提款卡及密碼交付予姓名年籍不詳之「張
    經理」，再由該人或其轉手者持以詐騙被害人財物，其顯係
    基於幫助他人詐欺財物之犯意，且所為提供銀行存摺影本、
    提款卡及密碼予他人之行為，亦屬刑法詐欺罪構成要件以外
    之行為，其既以幫助他人犯罪之意思而參與犯罪構成要件以
    外之行為，故被告應成立刑法第339 條第1 項詐欺取財罪之
    幫助犯。又被告係幫助他人犯罪，爰依刑法第30條第2 項之
    規定，按正犯之刑減輕之。
三、原審本於同上事證，認被告所犯幫助詐欺犯行罪證明確，援
    引刑法第30條第1 項前段、第2 項、第339 條第1 項、第41
    條第1 項前段，刑法施行法第1 條之1 第1 項、第2 項前段
    等規定，並審酌被告輕易提供金融帳戶資料供他人掩飾犯罪
    所得使用，非但增加被害人尋求救濟之困難，造成社會人心
    不安，亦助長詐騙犯罪者之氣焰，使詐欺犯罪者得以順利取
    得詐欺所得財物，危害財產交易安全，且被告於犯後僅坦認
    部分犯行，態度非佳等一切情狀，逕以簡易判決量處被告有
    期徒刑2 月，如易科罰金，以新臺幣1000元折算1 日，復說
    明被告提供友人鄧明德所申辦之上開渣打銀行環北分行之存
    簿及提款卡，固係被告提供充為幫助該集團詐欺取財所用，
    然依現今金融機構與客戶之契約，係由金融機構提供予客戶
    使用，於客戶結清帳戶時，存摺由金融機構於該存摺註記作
    廢後客戶始得留存、金融機構大多要求提款卡須剪卡寄回等
    情觀之，上開存摺、提款卡之所有權應仍屬金融機構所有，
    且上開帳戶之存摺、提款卡及密碼單等資料，均未扣案，且
    乏證據證明尚屬存在，為免將來執行困難，爰均不予宣告沒
    收，核其認事用法，俱無違誤，量刑亦稱妥適。被告上訴意
    旨猶否認犯罪，為無理由，應予駁回。
據上論斷，應依刑事訴訟法第455 條之1 第1 項、第3 項、第
368 條，判決如主文。
本案經檢察官吳佳美到庭執行職務。
中    華    民    國    98    年    3     月    24    日
                  刑事第八庭  審判長法  官  林惠霞
                                    法  官  呂綺珍
                                    法  官  張瓊華
以上正本證明與原本無異。
本件不得上訴
                                    書記官  李宜娟
中    華    民    國    98    年    3     月    24    日
中華民國刑法第30條
（幫助犯及其處罰）
幫助他人實行犯罪行為者，為幫助犯。雖他人不知幫助之情者，
亦同。
幫助犯之處罰，得按正犯之刑減輕之。
中華民國刑法第339條
（普通詐欺罪）
意圖為自己或第三人不法之所有，以詐術使人將本人或第三人之
物交付者，處5 年以下有期徒刑、拘役或科或併科1 千元以下罰
金。


司法院資訊處製作；財團法人民間司法改革基金會備份。
